【裁判字號】    98,台上,470
【裁判日期】    980319
【裁判案由】    請求損害賠償
【裁判全文】
最高法院民事判決              九十八年度台上字第四七○號
上  訴  人  乙○○
            甲○○
共      同
訴訟代理人  陳建勳律師
被 上訴 人  丙○○
訴訟代理人  林富村律師
上列當事人間請求損害賠償事件，上訴人對於中華民國九十六年
十月三十一日台灣高等法院第二審更審判決（九十五年度重上更
(一)字第一八八號），提起上訴，本院判決如下：
    主  文
原判決關於駁回上訴人乙○○之上訴及該訴訟費用部分廢棄，發
回台灣高等法院。
上訴人甲○○之上訴駁回。
第三審訴訟費用，關於駁回上訴人甲○○之上訴部分，由其負擔
。
    理  由
本件被上訴人主張：伊配偶陳其寬（於訴訟繫屬原審中死亡，由
被上訴人承受訴訟）生前曾僱用上訴人甲○○為其建築師事務所
之會計及出納，詎甲○○利用職務上保管事務所之台北市第三信
用合作社城內分社（現改制為誠泰銀行城內分行）第00－00
0000－0號乙種活期存款帳戶（下稱甲帳戶）存摺及同社第
000－00－000000－0號支票存款帳戶（下稱乙帳戶
）支票暨印鑑（大）之機會，與其夫即另一上訴人乙○○共同基
於為自己不法所有之意圖，自民國八十年六月十日起至八十四年
六月三十日止，由甲○○自甲帳戶提款或簽發乙帳戶支票，存入
乙○○之台北市第三信用合作社城內分社第000－00－00
0000－0號帳戶（下稱Ａ帳戶）、甲○○之世華銀行儲蓄部
第00000000000號帳戶（下稱Ｂ帳戶）或訴外人陳怡
利、鄒武鑑帳戶之方式，將陳其寬所有款項侵占入己，共計新台
幣（下同）一千九百六十萬九千七百二十元 (如原判決附表「下
稱附表」一所示）等情。爰依民法第一百八十四條、第一百八十
五條、第一百九十七條第二項、第一百七十九條之規定，求為命
乙○○、甲○○各給付七百八十七萬八千元、一百三十六萬三千
七百二十元並加付法定遲延利息之判決（被上訴人逾此範圍之請
求，已受敗訴判決確定）。
上訴人則以：伊之Ａ、Ｂ帳戶係供陳其寬建築師事務所節稅、轉
帳、調度資金用之人頭戶，陳其寬及負責該事務所財務之劉應昌
均定期查閱上開帳戶之資金流向，且甲帳戶之取款條及乙帳戶之
支票，須由劉應昌審閱並在其上蓋妥所保管之印鑑（小）後，始
得提兌，是上開取款條及支票所示之款項存入伊之Ａ、Ｂ帳戶，
即有法律上原因，伊不可能侵占。況自八十年十二月三十一日起
至八十四年七月三日止，由Ａ、Ｂ帳戶提領存入甲、乙帳戶及用
以支付員工薪資、雜支及其他項目之金額，合計為一千八百三十
六萬三千六百八十二元，且陳其寬建築師事務所於八十二年間虧
損，伊如何侵占。縱認陳其寬對伊有侵權行為損害賠償請求權，
亦罹於二年時效而消滅等語，資為抗辯。
原審審理結果以：被上訴人之被繼承人陳其寬於八十七年十一月
間知悉受有款項被侵占之損害及上訴人為賠償義務人，卻遲至九
十二年六月十二日始於刑事自訴程序中提起附帶民事訴訟，顯逾
民法第一百九十七條第一項前段所定之二年消滅時效，上訴人抗
辯陳其寬之侵權行為損害賠償請求權已罹於時效而消滅，固堪採
取。然查被上訴人主張甲○○自八十年六月十日起至八十四年六
月三十日止，自陳其寬建築師事務所之甲帳戶提款或簽發乙帳戶
支票，存入乙○○、甲○○之Ａ、Ｂ帳戶及訴外人陳怡利、鄒武
鑑帳戶之金額，依序為一千六百三十五萬二千元、一百八十三萬
七千七百二十元、一百萬元、四十二萬元，合計為一千九百六十
萬九千七百二十元（詳如附表一所示）之事實，業據其提出明細
表及上開帳戶資料為證，自堪信為真實。雖上訴人抗辯Ａ、Ｂ帳
戶係供陳其寬建築師事務所節稅、轉帳、調度資金用之人頭戶，
但上訴人所謂要求渠等提供上開帳戶為人頭戶之劉應昌業於八十
四年二月三日死亡，無從傳訊對質，上訴人復未提出證據以實其
說，參以Ａ、Ｂ帳戶之存摺及印鑑章向由甲○○保管，及Ａ、Ｂ
帳戶尚有上訴人私人款項進出，與一般由借用帳戶者保管存摺及
印章，不容貸與人與借用人之資金混同之常情有違，自無可採。
陳其寬建築師事務所之印鑑（小）果由負責財務之劉應昌保管，
以達逐筆控管提款及簽發支票之目的，應無可能將內帳交由甲○
○保管，及准其任意支用款項，甚至Ａ、Ｂ帳戶混雜其他資金之
餘地，惟由訴外人黃桂紅及上訴人在刑案之證詞或供述，陳其寬
建築師事務所之內帳係由甲○○登載及保管，存入Ａ、Ｂ帳戶之
資金亦非專款專用，而係由甲○○任意支用，可見該事務所之印
鑑（小）並非由劉應昌保管。至離職後對陳其寬建築師事務所財
務並不知悉之證人董家範，於偵查中就其離職前該事務所財務處
理慣例所為之證言，則難為上訴人有利之認定。鄒武鑑在刑案中
證稱其不知借款予陳其寬建築師事務所之細節及交付金錢之證據
，上訴人復未舉證證明陳其寬建築師事務所向鄒武鑑借款，則存
入陳怡利、鄒武鑑帳戶內之一百萬元、四十二萬元，應係清償上
訴人積欠鄒武鑑之債務。陳其寬建築師事務所之內帳既由甲○○
登載及保管，該事務所於八十二年間是否虧損，即非無疑。況乙
○○已經刑事法院判決其與甲○○共同侵占陳其寬建築師事務所
款項確定在案。而陳其寬建築師事務所帳戶內之款項未經同意存
入上訴人及陳怡利、鄒武鑑帳戶內，係無法律上之原因，且陳其
寬與上訴人之款項消長間亦有直接因果關係，則乙○○、甲○○
受有不當得利，包括用以清償渠等積欠鄒武鑑債務而存入陳怡利
、鄒武鑑帳戶之一百四十二萬元，每人平均分受之利益七十一萬
元在內，各為一千七百零六萬二千元、二百五十四萬七千七百二
十元，分別扣除自其Ａ、Ｂ帳戶存回陳其寬建築師事務所甲、乙
帳戶之金額八百八十一萬四千元、四十七萬四千元（詳如附表二
原審認定上訴人存回金額欄所示），所餘利益為八百二十四萬八
千元、二百零七萬三千七百二十元。至上訴人抗辯自其Ａ、Ｂ帳
戶提款支付員工薪資及供零用金用等（即如附表二銀行對帳單無
法顯示金額欄所示），則無證據足資證明，為不可採。綜上所述
，被上訴人依不當得利之法則，請求乙○○、甲○○依序給付被
上訴人七百八十七萬八千元、一百三十六萬三千七百二十元，及
均自九十二年十月十日起算之法定遲延利息，自屬有據，應予准
許，為其心證之所由得，因而維持第一審就上開部分所為上訴人
敗訴之判決，駁回其上訴。
惟查乙○○於事實審抗辯：八十一年二月二十日、同年五月二十
六日、八十二年五月一日，自伊Ａ帳戶提款存回陳其寬建築師事
務所乙帳戶或甲帳戶之金額分別為十五萬元、二十萬元、十五萬
元，及八十一年八月二十九日、八十二年七月三十一日、同年十
二月十三日、十二月十六日、十二月三十日、八十三年一月十日
、同年十二月十五日，自伊Ａ帳戶提款支付董家範石企孟聯合建
築師事務所與陳其寬建築師事務所合作之南山人壽嘉義辦公大樓
複委託設計費四十六萬九千二百零三元、員工薪資一百零四萬八
千元、稅金十五萬元及三萬零三百八十九元、零用金二萬七千六
百十一元、員工薪資三十萬元、稅金二十萬元及十一萬六千四百
七十九元等語，並提出對帳單、取款條、電匯申請書（代）收入
傳票、電匯回單等件為證（見第一審第二卷第一二○至一二四、
一二九、一三三、一三七、一五一、一五七至一五九、一六六至
一七○、一八三頁），核與乙○○所受利益若干攸關。乃原審就
此未詳予調查審認，即以乙○○未盡舉證責任，謂無上開費用之
支出，或未依證據資料，認定其存回金額為十萬元、十五萬元、
零元，不免率斷。因此乙○○之上訴論旨，指摘於其不利部分之
原判決為不當，求予廢棄，非無理由。至原審以前揭理由，為甲
○○不利之判決，經核於法並無違誤。被上訴人請求甲○○給付
部分，除原審維持第一審命甲○○給付一百三十六萬三千七百二
十元本息部分外，其餘在原審前審已受敗訴確定，是原判決主文
欄諭知上訴駁回，並無主文與理由矛盾之情事。其次，甲○○之
上訴論旨，係就原審取捨證據、認定事實之職權行使，指摘原判
決於其不利部分為不當，聲明廢棄，非有理由。
據上論結，本件上訴人乙○○之上訴為有理由，上訴人甲○○之
上訴為無理由。依民事訴訟法第四百七十七條第一項、第四百七
十八條第二項、第四百八十一條、第四百四十九條第一項、第七
十八條，判決如主文。
中    華    民    國  九十八  年    三    月   十九   日
                      最高法院民事第七庭
                          審判長法官  劉  福  來
                                法官  陳  國  禎
                                法官  陳  重  瑜
                                法官  吳  麗  女
                                法官  簡  清  忠
      本件正本證明與原本無異
                                      書  記  官
中    華    民    國  九十八  年    三    月  三十一  日
                                                Ａ


司法院資訊處製作；財團法人民間司法改革基金會備份。
